臺灣高等法院高雄分院刑事裁定
111年度毒抗字第168號
抗  告  人  
即  被  告  吳修賢




上列抗告人因檢察官聲請強制戒治案件，不服臺灣橋頭地方法院
中華民國111年4月19日裁定（111 年度毒聲字第213號），提起
抗告，本院裁定如下：
    主  文
抗告駁回。
    理  由
一、本件原裁定的內容主要為：抗告人即被告吳修賢（下稱被告
    ）前因施用第一、二級毒品案件，經檢察官聲請觀察、勒戒
    ，由原審法院以111年度毒聲字第23號裁定，令被告入勒戒
    處所觀察、勒戒，於觀察、勒戒期間，因被告經評估有繼續
    施用毒品傾向，故檢察官聲請裁定被告入戒治處所施以強制
    戒治，原審認檢察官聲請於法有據，乃依毒品危害防制條例
    第20條第2 項後段規定，裁定被告「令入戒治處所強制戒治
    ，其期間為6 個月以上，至無繼續強制戒治之必要為止。但
    最長不得逾1 年」。
二、本件抗告的內容主要為：
　㈠本件評估認被告有繼續施用毒品傾向，部分是以被告過去所
    犯毒品案件及其他案件前科為依據。但被告過去的前科，均
    已執行完畢，被告也已付出代價，若再用來作為評估依據，
    不僅是「一罪二罰」，也違反新修正毒品危害防制條例第20
    條第1、3項規定所闡述之「既往不咎」意旨。
　㈡被告在執行觀察、勒戒之前，已因另案在監執行超過半年，
    之後也還有超過6個月的刑期要執行，何以會再有施用傾向
    ？又所內其他評分標準與被告相同的受觀察、勒戒人，同樣
    也是要接續執行其他刑期，何以就判定為無施用傾向，其標
    準何在？
　㈢所內心理醫師為評估詢問時，就每位受觀察、勒戒人的詢問
    時間都只有3、4分鐘，而所問的問題，乃是「施用何種毒品
    」、「如何施用」、「為何再次施用」、「第一次及最後一
    次施用時間」等，全然與教導、重建受觀察、勒戒人的心理
    無關，如此評估標準是否草率而有待商榷？
　㈣被告經由所內其他課程，已認清自己為何再犯，更清楚明白
    毒品危害，並在心中規劃日後如何遠離毒品，希望審酌前述
    抗告理由，給予被告自新之機會。
三、施用毒品者，於裁定送觀察、勒戒後，依據勒戒處所之陳報
    ，認有繼續施用毒品之傾向者，檢察官應聲請法院裁定令入
    戒治處所強制戒治，其期間為6 個月以上，至無繼續強制戒
    治之必要止，但最長不得逾1 年，毒品危害防制條例第20條
    第2 項有明文規定。
四、經查：
　㈠本件被告因施用第一、二級毒品，前經原審法院裁定將其送
    觀察、勒戒後，經法務部○○○○○○○○附設勒戒處所評估認其有
    繼續施用毒品之傾向，此有該所有無繼續施用毒品傾向證明
    書及有無繼續施用毒品傾向評估標準表在卷可證。
　㈡依「有無繼續施用毒品傾向評估標準說明手冊」規定，其是
    以受觀察、勒戒人之「前科紀錄與行為表現」、「臨床評估
    」、「社會穩定度」等3個項目合併計算分數，每一項目均
    有靜態因子與動態因子，並以各該因子分數相加，據以評估
    受觀察、勒戒人有無繼續施用毒品之傾向。因此，受觀察、
    勒戒人有無「繼續施用毒品傾向」，乃是依據具體個案的多
    個面象綜合評估判定，具有其專業性及客觀標準。又考量強
    制戒治之目的，是為了協助施用毒品者戒斷毒品之心癮及身
    癮所為的保安處分，而該評估標準乃是適用於每一位受觀察
    、勒戒處分之人，具一致性、普遍性、客觀性，如果其評估
    由形式上觀察，並無分數計算顯然錯誤、與卷證資料不相符
    合、擅斷或濫權等明顯不當之情事，法院自應予以尊重。
　㈢本件被告經法務部○○○○○○○○附設勒戒處所依前述評估方式進
    行評分結果，總分為73分（前科紀錄與行為表現：32分、臨
    床評估：36分、社會穩定度：5分），綜合判斷為「有繼續
    施用毒品傾向」。而經本院檢視評估內容，其各項評分與得
    分計算結果，並無顯然的錯誤，亦無與卷證資料不符的情形
    ，且未發現有何擅斷或濫權等明顯不當的狀況，則其判定被
    告為「有繼續施用毒品傾向」，應屬有據，原審依據該判定
    結果而依法裁定被告強制戒治，並無違誤。
五、被告雖以前述理由提起抗告，然而：
　㈠強制戒治乃是保安處分的一種，其目的在於幫助施用毒品者
    戒絕毒癮，並非施以刑罰，而就此所實施之「有無繼續施用
    毒品傾向」評估，乃是以受觀察、勒戒人現在及過去的行為
    表現，再考量工作、家庭狀況所可能對受觀察、勒戒人發生
    的影響，藉以預判其日後可能再度施用毒品的可能性，此與
    一般刑事案件是就行為人過去的觸法行為處以刑罰，性質完
    全不同。因此，受觀察、勒戒人的前科紀錄，只是用以判斷
    其有無繼續施用毒品傾向的評估項目，且僅是眾多評估項目
    中的一種，並無直接使受觀察、勒戒人受有刑罰的作用，自
    無「一罪二罰」可言。再者，「反覆違犯毒品案件之人、伴
    有多次其他犯罪而法敵對意識較高之人」，相較於「從未或
    鮮少違犯毒品案件之人、未有或鮮少有其他犯罪而守法意識
    較高之人」，依據一般經驗法則，前者日後再繼續接觸、施
    用毒品的可能性，顯然較後者為高，故前述評估標準將行為
    人的前科紀錄作為「有無繼續施用毒品傾向」的評估項目，
    實屬合理。況現行之評估標準，已對前科紀錄設立得分上限
    ，而相當程度的降低前科紀錄對於評估結果的影響性，更加
    顯示該標準並無不妥之處。至於現行毒品危害防制條例第20
    條第1、3項規定，只是用以決定對於施用毒品之行為人應處
    以刑罰或重啟觀察、勒戒及強制戒治的程序，並無抗告意旨
    所稱之「既往不咎」可言，抗告意旨對此顯然有所誤會。
　㈡如前所述，現行有無繼續施用毒品傾向的評估方式，是以「
    前科紀錄與行為表現」、「臨床評估」、「社會穩定度」等
    3 個項目進行綜合評估，並不是以受觀察、勒戒人於勒戒過
    程中或受評估前的短期表現作為單一依據。因此，被告以其
    於接受評估前，已經因入監服刑一段時間而無從接觸毒品，
    認為評估結果有誤，顯不可採。再者，毒癮之所以難以戒除
    ，除施用者具有身癮外，更具有心癮，因此，經過長期間在
    監執行後，一出監或出監後一段期間又沾染施用毒品惡習者
    ，在社會上實屬屢見不鮮，而被告過往的經歷，即符合上述
    情形（被告前於107年10月19日至109 年8 月4 日間，均在
    監執行，時間將近2年，但出監之後，仍有本件施用毒品行
    為，此有臺灣高等法院被告前案紀錄表可以證明）。從而，
    被告以其尚有約6個月的刑期需要執行，主張其應無繼續施
    用毒品傾向，亦不可採。又是否繼續接續執行其他刑期，既
    與是否有繼續施用毒品傾向的判斷無關，則被告所稱其他亦
    需接續執行刑期之受觀察、勒戒人，經評定為無繼續施用毒
    品傾向，當是其等各項評估項目得分與被告不同所致，故被
    告以此作為抗告理由，顯然有所誤會。
　㈢依「有無繼續施用毒品傾向評估標準說明手冊」規定，於「
    臨床評估」此一評估項目底下，尚有多重毒品濫用（即是否
    施用多種品項的毒品）、使用方式（即是否有以注射方式使
    用者）、使用年數、綜合評估（包含施用動機）等細項作為
    評估內容。因此，評估人員詢問被告「施用何種毒品」、「
    如何施用」、「為何再次施用」、「第一次及最後一次施用
    時間」等事項，乃是為依上述規定進行評估而為；又上述事
    項大多只要以簡明的詢答內容即可完成，自無從以其詢問時
    間不長，即認定詢問過程有草率之嫌。又「同時施用多種毒
    品者、需以注射方式施用方能暫解毒癮者、施用毒品多年者
    、因施用成癮而再三施用毒品者」，相較於「單純施用一種
    毒品者、以吸食煙霧方式即能緩解毒癮者、剛接觸毒品者、
    因遭逢重大變故而一時施用毒品者」，依據一般經驗法則，
    前者日後再繼續接觸、施用毒品的可能性，顯然較後者為高
    ，故將前述細項作為評估內容而加以詢問，亦屬合理，並無
    被告所指有待商榷的情形。至於被告所稱「教導、重建受觀
    察、勒戒人之心理」，應是屬於如何執行觀察、勒戒及強制
    戒治層面的問題，而與評估方式無關，自無從以此認為評估
    結果有誤。
　㈣綜上，本件被告所為各項主張均無理由，依法應予駁回其抗
    告。
六、依刑事訴訟法第412 條，裁定如主文。
中　　華　　民　　國　　111 　年　　5 　　月　　23　　日
                  刑事第四庭    審判長法  官  黃建榮
                                      法  官  李嘉興
                                      法  官  陳君杰　
以上正本證明與原本無異。
不得再抗告。
中　　華　　民　　國　　111 　年　　5 　　月　　23　　日
　　　　　　　　　　　　　　　　　　　書記官　吳璧娟